【裁判字號】    89,上訴,372
【裁判日期】    890607
【裁判案由】    偽造文書等
【裁判全文】
臺灣高等法院臺南分院刑事判決            八十九年度上訴字第三七二號   Ｃ
      上  訴  人  臺灣雲林地方法院檢察署檢察官
      被      告  乙  ○  ○
右上訴人因被告偽造文書等案件，不服臺灣雲林地方法院八十八年度訴字第四四二號
中華民國八十九年一月十九日第一審判決（起訴案號：臺灣雲林地方法院檢察署八十
八年度偵字第四九三一號），提起上訴，本院判決如左：
      主      文
上訴駁回。
      理      由
一、公訴意旨略以：乙○○係連發實業有限公司（下稱連發公司）實際負責人，明知
    甲○○已年邁，而名下擁有數筆土地，即意圖為自已不法之利益，於八十三年五
    月間，至甲○○雲林縣北港鎮府番里六號住處，向甲○○詐稱：「我欲擴廠經營
    ，然資金短缺，欲向銀行借貸，你須幫我們揹胎見證，銀行才肯放款，而我每月
    給你新臺幣（下同）一萬五千元」等語，使甲○○誤以為只是見證而應允，並與
    乙○○一同至臺灣省合作金庫北港支庫辦理抵押借款手續，乙○○卻利用不知情
    之甲○○本人在本件借款契約上之債務人簽名蓋章，足以生損害於甲○○，並由
    乙○○委託不知情林文奎辦理甲○○所有坐落雲林縣北港鎮○○○段府番小段一
    四三之一號、一四三之八號、一八一號等三筆土地本金最高限額一千五百五十七
    萬元抵押權設定登記事宜，向臺灣省合作金庫北港支庫實際借得九百五十萬元，
    存入甲○○在臺灣省合作金庫北港支庫所設活期存款帳戶後，再提領交予乙○○
    。嗣於八十六年間，因乙○○未續繳貸款利息，由北港支庫通知甲○○繳款，並
    於八十六年八月間查封上開土地時，始由甲○○之子女發覺有異而查知上情，因
    認乙○○涉有刑法第二百十六條、第二百十條行使偽造文書罪及同法第三百三十
    九條第一項詐欺取財等罪嫌云云。
二、本件公訴人認被告乙○○涉有上開罪嫌，無非以告訴人甲○○之指訴，以及證人
    林文奎之證言，並有告訴人提供土地設定抵押權借款之土地登記簿謄本、告訴人
    在借款銀行即合作金庫北港支庫之存摺影本、借款契約書等書證，且據被告自白
    未經告訴人同意，而以告訴人為主債務人借款，且見證與保證、主債務人並不同
    ，顯然告訴人對該借款有意圖不法所有，為其所憑論據。
三、按犯罪事實應依證據認定之，無證據不得推定其犯罪事實，刑事訴訟法第一百五
    十四條定有明文。又告訴人之告訴，係使被告受刑事訴追為目的，是其陳述是否
    與事實相符，仍應調查其他證據以資審認，最高法院五十二年臺上字第一三００
    號判例要旨可資參照。另刑法詐欺罪之成立，須行為人施以詐術致受害人陷於錯
    誤，而受財產上之損失，另行使偽造私文書之犯行，亦必須該行為足以生損害於
    他人為要件。
四、訊之被告乙○○堅詞否認有何偽造文書及詐欺取財等犯行，辯稱：當初是要以抵
    押權設定請告訴人當借款保證人，提供土地作擔保，後來與銀行接洽中，因伊已
    使用農業信用基金為擔保向銀行為信用貸款，如由告訴人當主債務人，可因農業
    信用基金為擔保，多借得信用貸款四百萬元，所以伊與告訴人一同至合作金庫辦
    理貸款對保手續時，伊與銀行之承辦人員周建宏有向告訴人表明由告訴人當借款
    人即主債務人，連同土地抵押擔保借款之五百五十萬元，共九百五十萬元借款，
    告訴人當時同意當借款人等語。經查：
  (一)本件借款實際經過情形，已據證人周建宏即合作金庫之承辦人員於原審調查時到
    庭結證稱：於八十三年五月九日先辦理對保手續，告訴人有前來銀行簽名蓋章於
    授信約定書上，當時伊就曾告訴告訴人是由告訴人當借款人，所借款項包含信用
    貸款四百萬元、土地抵押擔保五百萬元，總共九百五十萬元，並由被告及蔡明住
    當借款保證人，告訴人當時同意當主債務人才簽名蓋章於授信契約書，且所借得
    款項分別於八十三年五月十日、五月二十日撥入甲○○於該銀行所開立之帳戶中
    ；當時伊並未向被告說過由告訴人當主債務人可多借得四百萬元，伊亦未向被告
    說過胎權保證之事，被告與告訴人至銀行亦沒有提過胎權保證之事，本件借款利
    息均係由被告所繳納等語，並提出告訴人為申請人之八十三年五月五日授信申請
    書、告訴人於同年五月九日所開立帳戶之印鑑卡為證。而該印鑑卡及附卷之授信
    契約書上之簽名均由告訴人所親為，且印章亦均係真正，為告訴人所是認，並觀
    諸告訴人於偵查中所提出之上開帳戶存摺明細，可見借款均係撥入該帳戶，並告
    訴人陳稱該帳戶之印章係由伊自己保管等語。又證人溫涼如並於原審調查時證稱
    ：合作金庫撥入之款項均由伊拿取款條給告訴人蓋章後才將錢領出等語，且該撥
    入款項於當日或次日即轉帳支出，有該存摺明細可憑，告訴人對該借款有支配管
    領權，甚為明確。另告訴人指稱伊只是要見證本件借款，則何以又提供土地所有
    權狀、印鑑證明、印鑑章等物給被告，而使被告得以委任林文奎辦妥抵押權設定
    登記，此有印鑑證明、抵押權設定契約書、土地登記簿謄本在卷足參，並為證人
    林文奎證述明確，復參諸該辦理抵押權設定之日期與本件借款日期相近，足信告
    訴人提供該等證件應與本件借款有關，從而告訴人顯非單純任借款見證人，應
    可斷定。另由告訴人所稱見證借款可得每月一萬五千元之費用，衡諸情理，更顯
    誇大不實。凡此，均足徵證人周建宏之上開所證，應屬實情。
  (二)就間接事實觀之，本件借款發生於八十三年五月間，告訴人亦自承於八十三年六
    月間即拿到存摺，並於當時即已知道自己是主債務人，則若告訴人茍真被騙，早
    應有所反應，否則平白無故負擔近千萬元之本金及利息債務，自不合理，且遲至
    八十八年九月份提起告訴，豈是所騙之正常反應，此點亦與常情有悖。至被告固
    然於偵查及原審法院自承當初係要找告訴人當保證人無誤，並於偵查中供明係為
    取得四百萬之信用貸款才決定以告訴人為主債務人，且未將此決定告知告訴人等
    語屬實，然如前所述，辦理申貸過程中經銀行人員詳為分析利弊得失後，已由承
    辦人周建宏徵得告訴人同意本件借款由其當借款人，且核貸款項均匯入告訴人帳
    戶中，由告訴人所掌握，並再由告訴人蓋章後匯出該等款項與被告，則告訴人自
    非陷於錯誤而為借款人，被告縱令原意邀告訴人當保證人，惟於申貸時，經銀行
    人員解說後，於對保之時，已由銀行人員告知並徵得告訴人同意為借款人，被告
    自無詐騙告訴人可言。況被告給付告訴人每月一萬五千元，為該借款報酬，為被
    告所自承，並有上開存摺帳戶明細可參，顯見被告與告訴人間，自有某種承諾，
    否則何須繼續支付該報酬。是被告應無詐騙告訴人之犯意，應無疑義。告訴人另
    指稱不知有該帳戶、未保管存摺印章、不知道錢撥入該帳戶、不知道伊要當借款
    人，並認自己為失憶者等節，均不足取。
  (三)被告雖於告訴人提供土地所有權狀、印鑑證明、印鑑章等物後，於八十三年五月
    二日委託林文奎辦理銀行貸款，同年月五日林文奎即填載以告訴人為申請人之上
    述授信申請書，六日辦理告訴人為義務人並債務人之土地抵押權設定契約書並送
    件聲請登記，被告當時並向林文奎表示告訴人係借款人，且被告於當時仍未向告
    訴人表示告訴人係借款人，而只是保證人等情，經證人林文奎於原審結證屬實，
    核與被告所供相符，並有上開授信申請書等文件可資佐證。是本件借款，在同年
    五月九日至銀行辦理相關手續時，告訴人業已簽名同意為借款人，並開立帳戶及
    自行保管印章，被告徵得告訴人同意為借款人，委託代書所為借款設定擔保等手
    續，在主觀及客觀上，均與偽造文書罪之構成要件不合，亦難以該罪相繩。
五、綜上所述，本件依調查所得證據尚不足以證明被告確有公訴人所指之上開行使偽
    造文書及詐欺取財犯行，此外復查無其他積極證據足資證明被告確有上開犯行，
    故被告被訴行使偽造文書、詐欺取財罪嫌，應尚屬不能證明，原審因予諭知被告
    無罪，本院經核於法並無不合。檢察官循告訴人之聲請，上訴意旨，仍執前詞，
    指摘原判決不當，為無理由，應予駁回。
據上論結，應依刑事訴訟法第三百六十八條，判決如主文。
本案經檢察官曾顯智到庭執行職務。
中    華    民    國      八十九      年      六      月      七        日
                                  臺灣高等法院臺南分院刑事第五庭
                                      審判長法官  茆    臺    雲
                                            法官  曾    平    杉
                                            法官  李    文    福
右正本證明與原本無異。
如不服本判決，應於判決送達後十日內向本院提出上訴狀，其未敘述理由者並應於提
出上訴狀後十日內向本院補提理由書（應附繕本)。
                                      法院書記官  徐    瑞    清
中    華    民    國      八十九      年      六      月  七        日


司法院資訊處製作；財團法人民間司法改革基金會備份。
